【裁判字號】    97,訴,1173
【裁判日期】    970916
【裁判案由】    損害賠償
【裁判全文】
臺灣板橋地方法院民事判決              97年度訴字第1173號
原      告  丙○○
訴訟代理人  鄭崇文律師
被      告  甲○○
被      告  永慶房屋仲介股份有限公司
法定代理人  乙○○
上?一?人
訴訟代理人  連元龍律師
?????  陳建瑜律師
?????  陳瓊苓律師
上列當事人間請求損害賠償事件，本院於中華民國97年8 月26日
言詞辯論終結，判決如下：
    主      文
被告甲○○應給付原告新臺幣參佰捌拾伍萬元及自民國九十七年
六月十二日起至清償日止，按週年利率百分之五計算之利息。
原告其餘之訴駁回。
訴訟費用由被告甲○○負擔。
本判決第一項於原告以新臺幣壹佰貳拾玖萬元供擔保後，得假執
行。但被告甲○○如以新臺幣參佰捌拾伍萬元為原告預供擔保，
得免為假執行。
原告其餘假執行之聲請駁回。
    事實及理由
一、原告主張：
(一)、原告於民國95年2 月9 日委託被告永慶房屋仲介股份有限公
    司（下稱永慶房屋公司），以總價新台幣（下同）3,850,00
    0 元之價格，向被告甲○○購買坐落於台北縣新莊市○○段
    736 地號土地及其上門牌號碼台北縣新莊市○○街59巷3號7
    樓建物（下稱系爭房地），雙方並簽訂有不動產買賣契約書
    ，嗣陸續完成過戶、付款及交屋手續。渠料，原告於96 年2
    月1 日接獲台北縣政府工務局之違章建築拆除通知，並於96
    年7 月6 日遭台北縣政府拆除大隊執行拆除完畢。
(二)、原告於96年2 月1 日接獲之台北縣政府工務局之違章建築拆
    除通知函內，已表示系爭房地增建部分業於91年10月14日經
    現場勘查後認定是拆後重建、施工中之違建，並於91年10月
    18日及92年1 月13日被認定為依法不得補辦建造執照手續,
    應執行拆除之違章建築。詎被告甲○○竟於系爭買賣契約書
    之標的物現況說明書第14點，表示系爭房地增建部分未曾被
    拆除或接獲拆除通知，顯見被告甲○○係故意詐欺原告，致
    原告支付3,850,000 元之價金，卻換得殘破且無法使用之房
    屋，損失慘重，依據民法第184 條第1 項規定，被告甲○○
    自應就上開金額全數賠償之。
(三)、系爭買賣契約書第2 條第2 項明確約定：「若增建部分於交
    屋前被拆除或曾被通知拆除或曾經其他區分所有權人或住戶
    主張權利時，不論乙方（即被告甲○○）是否知悉，乙方均
    應負損害賠償責任或解約責任。」為此，原告業於97年1 月
    25日委請律師發函向被告甲○○為解除契約之意思表示。今
    契約既已解除，故依據民法第259 條規定，被告甲○○亦應
    將原告所給付之購屋款3,850,000 元全數返還予原告。
(四)、原告係委託被告永慶房屋公司辦理系爭房地買賣，是依據民
    法第535 條及第544 條有關委任之規定，被告永慶房屋公司
    辦理系爭房地買賣應以善良管理人之注意為之，倘因處理事
    務有過失，而發生損害，更對原告負賠償之責。且被告永慶
    房屋係不動產經紀業者，受原告委託處理房地買賣事務，豈
    料，對於系爭房地增建部分究否曾遭通知拆除，完全未予查
    證，致原告損失慘重，難認處理買賣事務沒有過失，原告依
    民法第544 條及不動產經紀業管理條例第26條規定請求被告
    賠償因其過失所造成之損害即原告所支付之房地價款3,850,
    000 元。
(五)、關於系爭房地增建物是否已遭通知拆除，應屬訂約事項之一
    ，且該訂約事項嚴重影響原告是否願意承買及買賣價金之多
    寡，故被告永慶房屋公司自應依民法第567 條之規定，履行
    調查之義務。被告永慶房屋公司並非不能依通常之調查方法
    ，查知系爭增建物有無被通知拆除，然竟怠於調查，導致原
    告損失慘重，顯有違民法第567 條之規定，而致不法侵害原
    告之權益，故原告依民法第184 條第1 項及第2 項前段請求
    被告永慶房屋公司賠償原告所受之損害即房地價款3,850,00
    0 元。
(六)、聲明：1.被告甲○○應給付原告3,850,000 元及自起訴狀繕
    本送達之翌日起至清償日止，按年息百分之五計算之利息。
    2.被告永慶房屋公司應給付原告3,850, 000元及自起訴狀繕
    本送達之翌日起至清償日止，按年息百分之五計算之利息。
    3.第一、二項請求如有其中任一被告為給付時，於其給付範
    圍內，他被告同免為給付義務。4.第一、二項請求，原告願
    供擔保請准宣告假執行。
二、被告甲○○則以：伊係於93年3 月12日，向訴外人蔡尚文買
    得系爭坐落於台北縣新莊市○○段736 地號土地及其上門牌
    號碼台北縣新莊市○○街59巷3 號7 樓建物，並於93年4 月
     7日始進入系爭房屋居住，至95年2 月9 日將系爭房地賣予
    原告，伊居住係爭房屋之期間內均未曾接獲任何關於違章建
    築拆除之通知，伊對於台北縣政府曾於91年及92年間通知系
    爭房屋違建部分應拆除一事並不知悉，自無隱瞞或詐欺原告
    之情形。且原告於買受系爭房地前，已知悉系爭房屋有違建
    ，應無受詐騙之情形。系爭房屋雖部分遭拆除，但並非如原
    告所述已達殘破無法使用之程度，原告且繼續委由被告永慶
    房屋公司出售。系爭買賣契約第2 條第2 項之約定，係為防
    止出賣人故意隱匿買賣標的已被通知拆除之事實，被告甲○
    ○既無故意隱匿買賣標的已被通知拆除之情事，應無該條款
    之適用等語置辯。並聲明：１、原告之訴駁回。２、如受不
    利判決，被告願供擔保請准免為假執行。
三、被告永慶房屋公司則以：
(一)、被告永慶房屋公司係受被告甲○○委託，居間仲介銷售系爭
    房地。95年2 月間，原告經永慶房屋經紀人帶往現場看屋，
    看屋當時，原告已知悉系爭房地有違法增建情形，被告永慶
    房屋公司亦製作不動產說明書，其上載明：系爭房地有違建
    情形，買方就該增建部分無所有權，不保證未來不被拆除及
    可永久使用等情，向原告說明並由原告於不動產說明書上簽
    名確認。惟原告表示不介意系爭房地有增建情形及該增建有
    遭拆除之風險，依然願意購買該屋，並於95年2 月7 日所簽
    立之不動產買賣意願書第八條特約條款載明「買方已知悉本
    標的有增建事宜」等語。
(二)、嗣後，原告與被告甲○○於95年2 月9 日簽訂不動產買賣契
    約書，關於系爭房地之增建情形及遭拆除之風險負擔，於買
    賣契約第二條明文約定買賣雙方之權利義務，並勾選增建之
    範圍，不動產說明書亦一併列為本件買賣契約之附件。詎料
    ，系爭房屋之增建部分於交屋後竟遭拆除，然被告永慶房屋
    公司已盡善良管理人之注意義務履行居間仲介事宜，並無任
    何欺瞞或隱匿情事，被告永慶房屋公司就原告房屋違建部分
    遭拆除之損失，自不負賠償之責任。且原告業已解除本件契
    約，向出賣人取得返還價金請求權，其財產總額並未減少，
    實際上並未受有損害，自不得請求被告永慶公司賠償。
(三)、違章建築之認定，其性質核屬行政處分，依行政程序法第10
    0 條規定應送達予相對人，被告依法無權閱覽行政機關之相
    關卷宗，亦即系爭房地違建部分之拆除通知，僅違建之所有
    權人始得知悉，倘未經所有權人告知，被告永慶公司窮盡調
    查方法亦無法查悉。本件被告甲○○自93年3 月間取得系爭
    房地之所有權後，迄委託被告永慶公司居間仲介轉售予原告
    期間，台北縣政府工務局均未曾通知拆除，且被告甲○○委
    託被告公司銷售系爭房地時，於標的物現況說明書「增建部
    分是否曾被拆除或接獲過拆除通知」乙欄亦勾選「否」，被
    告永慶公司自被告甲○○處所獲得之上開資訊，除均據實提
    供予買方知悉外，並製作不動產說明書，載明該增建部分有
    遭拆除之風險。被告公司履行本件居間仲介義務，自無任何
    故意或過失。
(四)、聲明：１、原告之訴駁回。２、如受不利判決，被告願供擔
    保請准免為假執行。
三、兩造不爭執之事項：
(一)、被告甲○○於93年3 月12日，向訴外人蔡尚文買得系爭坐落
    於台北縣新莊市○○段736 地號土地及其上門牌號碼台北縣
    新莊市○○街59巷3 號7樓建物。
(二)、被告甲○○於95年間，將系爭房地，委託被告永慶公司出售
    ，嗣後原告於95年2 月9 日，以3,850,000 元之價格向被告
    甲○○買得系爭房地。
(三)、原告於96年2 月1 日接獲台北縣政府工務局之違章建築拆除
    通知欲拆除系爭房地之違建部分，嗣後系爭房屋增建部分於
    96年7月6 日遭台北縣政府拆除大隊執行拆除完畢。
(四)、系爭房地增建部分業經台北縣政府工務局於91年10月14日經
    現場勘查後認定是拆後重建、施工中之違建，並於91年10月
    18日及92年1 月13日被認定為依法不得補辦建造執照手續,
    應執行拆除之違章建築。
四、原告主張被告甲○○出售系爭房地時，故意不告知系爭房屋
    增建部分曾遭報拆事實，被告永慶房屋亦未善盡居間人之調
    查義務，應負不真正連帶損害賠償責任等情，則為被告所否
    認，並以前開情詞置辯，是以，本件應審究之爭點厥為：原
    告可否依侵權行為或系爭契約第2 條第2 項之約定請求被告
    甲○○賠償損害或主張解除買賣契約，若有，其得請求之給
    付數額為若干？原告可否依據契約或侵權行為之法律關係請
    求被告永慶公司賠償其損害，若有其得請求之數額為若干？
    茲逐點審究如下。
(一)、關於原告可否依侵權行為或系爭契約第2 條第2 項之約定請
    求被告甲○○賠償部分：
１、經查，系爭房地增建部分係經台北縣政府工務局於91年10月
    14日經現場勘查後認定是拆後重建、施工中之違建，並於91
    年10月18日及92年1 月13日被認定為依法不得補辦建造執照
    手續, 應執行拆除之違章建築；此有原告提出之違章建築拆
    除隊會勘記錄表、台北縣政府工務局違章建築拆除通知單影
    本各1 份為證，並為兩造所不爭執，勘信為真實。再查，被
    告甲○○係於93年3 月12日，始向訴外人蔡尚文買得系爭房
    地，又於95年2 月9 日出售予原告之事實，亦為兩造所不爭
    執，且有買賣契約書影本1 份在卷可稽。據上可知，被告甲
    ○○占用系爭房地之期間內即自93年3 月日起至95年2 月間
    止，台北縣政府工務局並未對系爭房地之占有人或所有權人
    為違建拆除之通知，則被告甲○○辯稱：伊占用系爭房地之
    期間內，並不知悉系爭房地遭拆除通知等語，堪信為真實。
    依此，系爭買賣契約所附之標的物現況說明書，關於「增建
    部份是否曾被拆除或接獲過拆除通知」一欄，被告甲○○雖
    係勾選「否」，然被告甲○○於占用系爭期間既不知悉系爭
    房地業遭拆除通知，則自不得論其係隱匿系爭房屋增建報拆
    事實，而故意不告知原告，原告主張依據侵權行為之法律關
    係，被告甲○○應負賠償責任云云，尚屬無據。
２、再查，系爭契約第?條第?項第2 款約定：「若增建部份於
    交屋前（如有借屋裝修則為借屋裝修前）曾被拆除或曾被通
    知拆除或曾經其他區分所有權人或住戶主張權利時，不論乙
    方（即被告）是否知悉，乙方均應負損害賠償責任或解約責
    任。」等語，此有系爭不動產買賣契約書1 紙在卷可佐。如
    前所述，系爭房屋增建部分既於被告甲○○交屋前確實曾經
    台北縣政府工務局通知拆除，則原告主張依據買賣契約第2
    條第1 項第2 款之約定，原告得主張解除系爭買賣契約，自
    屬有據。
３、按契約解除時，當事人雙方回復原狀之義務，除法律另有規
    定或契約另有訂定外，依左列之規定：一、由他方所受領之
    給付物，應返還之。二、受領之給付為金錢者，應附加自受
    領時起之利息償還之。民法第259 條第1 項第1 款、第2 款
    定有明文；民法第259 條第1 項第1 、?款定有明文。從而
    ，原告主張解除契約後，被告甲○○應返還已受領之價金即
    3,850, 000元，並自起訴狀繕本送達之翌日即97年6 月12日
    起算至清償日止，按週年利息百分之五計算之利息，即屬有
    據，應予准許。
(二)、關於原告可否依據契約或侵權行為之法律關係請求被告永慶
    公司賠償其損害部分：
１、本件被告永慶公司為房屋仲介業者，其所提供服務之性質應
    屬民法上之居間，依民法第565 條之規定，其服務內容應僅
    及於報告訂定買賣契約之機會或為訂定買賣契約之媒介，就
    「居間」服務契約之本質及可期待之合理使用該服務之內容
    以觀，其並不須負有檢查買賣標的之義務，先此敘明。
２、經查，被告甲○○於買賣之初填具標的物現況說明書時，載
    明：「本案現況有頂樓、露台、夾層增建、陽台外推情事，
    ……，增建部分無所有權，不保證未來不被拆除及可永久使
    用，買方已知悉增建所在位置及其權利、義務。」等語，向
    原告說明，並由原告於不動產說明書上簽明確認無誤，此有
    不動產說明書影本1 件在卷可參，足見原告於出具不動產買
    賣意願書及要約書前，確實已閱覽上開標的物現況說明書各
    節，並知悉系爭買賣標的物有增建部分，隨時有遭拆除之風
    險。再者，被告甲○○於標的物現況說明書上，就關於「增
    建部份是否曾被拆除或接獲過拆除通知」一欄，係勾選「否
    」之欄位，據此，自難期被告永慶公司知悉本件房屋增建部
    分曾被拆除或接獲過拆除通知。因而，被告永慶公司就其所
    知悉之訂約事項，據實報告予原告，應認被告永慶公司已盡
    其居間人之義務，而無違約之情事可言。
３、原告雖又主張被告永慶公司基於居間及委任契約之契約關係
    ，亦應就系爭房屋增建部分是否遭違建主管機關通知拆除一
    事，負調查之義務云云。惟按，依原告與被告永慶公司間該
    委託斡旋契約之性質，及民法關於居間契約之規定，被告永
    慶公司基於系爭委託斡旋契約所生之給付義務，主要應係替
    原告與被告甲○○協商、洽談購買系爭不動產事宜，並應「
    就其所知關於訂約之事項，據實報告於原告」、「不得媒介
    顯無履行能力之人，或無訂立該約能力之人」、「調查關於
    訂約事項及當事人之履行能力或訂立該約之能力」而已，顯
    然並不因此負有擔保被告甲○○所出售系爭不動產品質之義
    務。經查，原告所主張系爭房屋是否遭違建主管機關通知拆
    除部分，係屬系爭買賣標的是否具有滅失其通常效用瑕疵之
    問題，依前開說明，該項瑕疵是否存在，本不在被告永慶公
    司基於居間契約所應負之義務範圍內，被告永慶公司本無主
    動調查之義務。且縱退萬步言，即使認被告永慶公司依約有
    調查系爭房屋是否遭拆除通知之義務為真，惟查：系爭建物
    於系爭買賣契約成立前，係屬被告甲○○所有，依電腦處理
    個人資料保護法第12條之規定，房屋所有權人即被告甲○○
    固得對於其所有財產之公法上權利義務關係，依政府資訊公
    開法、台北縣政府檔案申請抄錄閱覽複製注意事項等規定，
    填具申請書並檢具身分關係證明文件向台北縣政府違章建築
    拆除大隊申請閱覽或複製，如申請人為意定代理人，亦得僅
    具委任書申請之，此有台北縣政府違章建築拆除大隊97年8
    月19日北縣拆認字第0970036525號函影本1 件在卷可稽，依
    此可知，系爭房屋於原告買受前是否曾受拆除之通知，僅被
    告甲○○本人或其委任之人有權得以向主管拆除之機關查詢
    之。而被告永慶公司否認曾受被告甲○○之委任或授權得以
    向主管機關查詢系爭房屋於原告買受前是否曾受拆除之通知
    ，被告永慶公司自無從以自己之名義向主管機關查詢之可能
    。而原告負未能舉出其他證據，證明被告永慶公司依何條法
    律或契約之規定，有取得被告甲○○上開授權之義務，則其
    主張被告永慶公司未主動查詢系爭房屋是否曾受拆除通知，
    係屬違約並違反保護他人之法律，依民法第184 條之規定應
    負賠償責任云云，顯屬無據，不可採信。
五、綜上所述，原告主張被告甲○○出售系爭房屋時，違反系爭
    契約第?條第?項第2 款約定，原告得主張解除契約，請求
    返還價金即3,850,000 元及自起訴狀繕本送達翌日即97年6
    月12日起至清償日止，按年息百分之五計算之利息，於法有
    據，應予准許。逾此部分之請求，即非有據，應予駁回。又
    本判決原告勝訴部分，兩造分別陳明願供擔保，請求宣告假
    執行或免為假執行，經核均無不合，爰分別酌定相當之擔保
    金額，予以准許。至原告敗訴部分，其假執行之聲請即失所
    依附，應予駁回。
六、因本案事證已臻明確，兩造其餘主張陳述及所提之證據，經
    本院審酌後，認與判決之結果不生影響，不再一一論述，併
    予敘明。
七、結論：本件原告之訴為一部有理由，一部無理由，依民事訴
    訟法第79條、第390 條第2 項、第392 條第2 項之規定，判
    決如主文。
中    華    民    國    97    年    9     月    16    日
                  民事第三庭    法  官    邱育佩
以上正本係照原本作成
如對本判決上訴，須於判決送達後20日內向本院提出上訴狀
中    華    民    國    97    年    9     月    17    日
                                  書記官  林兆嘉


司法院資訊處製作；財團法人民間司法改革基金會備份。
